---
title: "Preparación de los Datos"
author: "Adolfo De Unánue T."
date: "29/10/2014"
output: html_document
---

```{r, warning=FALSE, message=FALSE, error=FALSE, echo=TRUE, eval=FALSE}

# Este bloque debería de tener la bandera de echo a FALSE

library(dplyr)
library(tidyr)
library(ggplot2)
library(lubridate)
library(stringr)

```



```{r, eval=FALSE, echo=TRUE}

# Este bloque debería de tener la bandera de echo a FALSE

# NOTA: Todos los bloques de este documento, tienen eval a FALSE, se debería de eliminar

# Cargamos el dataset

ds.path <- "" # Puede ser un URL o una dirección en el directorio

ds.name <- "" # Nombre de nuestro conjunto de datos, e.g. algas, german

ds # <- # Leemos el dataset, usando readRDS (ya que ya lo tenemos en disco debido a nuestro EDA)
   # Hay que utilizar el data set al que no se le han removido las observaciones NAs
   # Lo guardamos en la variable ds para hacer más genérico los pasos.

ds <- tbl_df(ds) # Para obtener un print mejorado
```


# Introducción

Explicamos la procedencia del archivo, como lo obtuvimos, indicar si es una muestra, etc.

Si es una muestra indicar el método de muestreo y el algoritmo para generar los números aleatorios

## Variables

Explicación de las variables que componen (o que deberían de componer) el dataset


# Estructura General

```{r, eval=FALSE}
ds
```


## Tamaño
```{r, eval=FALSE}
dim(ds)
```

## Columnas

```{r, eval=FALSE}
names(ds)
```

## Estructura

```{r, eval=FALSE}
str(ds)
```

_NOTA: Indicar si hay una discrepancia entre las clases de las variables en el data set y en su significado, i.e. fechas que no son fechas, si no factores, etc._

## Observaciones

```{r, eval=FALSE}
head(ds)
```

```{r, eval=FALSE}
tail(ds)
```

```{r, eval=FALSE}
ds[sample(ds,6),]
```


# Sumario Estadístico

```{r, eval=FALSE}
summary(ds)
```


# Limpieza de metadatos

```{r, eval=FALSE}

# Usaremos la función que hiciste de ejercicio
names(ds) <- normalizarNombres(names(ds))
```


Además de normalizar los nombres de variables, este es el lugar para poner nombres que tengan significado como que la columna que tenga datos de fecha, se llame `fecha` o `date`.

```{r, eval=FALSE}
names(ds)
```

# Ajuste de formatos

Las clases de las variables son

```{r, eval=FALSE}
sapply(ds, class)
```


En esta sección arreglamos los formatos de los datos. Un ejemplo típico son las fechas.

Otros problemas con variables son: categóricas/numéricas que no lo son, booleanas que no lo son, ordenar variables nominales, reetiquetar las variables categóricas, etc.

Para arreglar las fechas, utiliza el paquete `lubridate`.

El formato de fechas debe de ser `YMD` y si es `timestamp` debe de serlo hasta la precisión que den los datos, no más, no menos.

```{r, eval=FALSE}
# Ejemplo hipotético

ds$fecha <- ymd(as.character(ds$fecha))
```

*NOTA: Es recomendable hacer todas las transformaciones en un solo `mutate` y no una por una (a menos que haya problemas de memoria, y hay que usar otras técnicas).*

Así quedan las variables corregidas:

```{r, eval=FALSE}
sapply(ds, class)  
```

# Transformación de variables

En esta sección incluímos la transformación de las variables necesarias (normalización, estandarización, _binning_, `log`, etc.)


*NOTA: Es recomendable hacer todas las transformaciones en un solo `mutate` y no una por una (a menos que haya problemas de memoria, y hay que usar otras técnicas).*
# Identificación de variables

```{r, eval=FALSE}
vars <- names(ds) # Guardamos los nombres de variables

target <- ""  # Si el modelo es supervisado
risk <- "" # Si se proveé, es la importancia de la observación respecto a la variable (es una variable de salida)
costo <- "" # Costo de equivocarse en la predicción (Si se proveé) (es una variable de salida)
id <- "" # Armar una id con columnas, o seleccionar el id del dataset
```

# Recodificación

Antes de pasar a la etapa de ignorar variables, es importante **recodificar**. 

- Hay métodos como el  `randomForest` que no soporta variables categóricas con más de 32 niveles, habría que agruparlos (e.g. si son países se pueden reagrupar por región, similitud -esto requiere otra base de datos, etc.)

- Si las fechas son `timestamp` hay que extraer variables categóricas como `mes`, `día.de.la.semana`, `fin.de.semana`, `temporada`, etc. claro que depende del tipo del problema al que nos estemos enfrentando.


# Variables a ignorar

Identificamos en una variable, las columnas a ignorar en el entrenamiento del modelo.

### IDs y variables de salida

```{r, eval=FALSE}
vars.a.ignorar <- union(id, if (exists("risk")) risk, if (exists("costo")) costo)
```

### Constantes y valores únicos por observación

```{r, eval=FALSE}
# Ignoramos las que tengan un único valor por cada observación, pueden ser IDs
# IMPORTANTE: Esto puede eliminar fechas, ver sección anterior

ids <- names(which(sapply(ds, function(x) length(unique(x)) == nrow(ds)))

# Ignoramos los factores que tengan muchos niveles
# IMPORTANTE: ver sección anterior

factors <- which(sapply(ds[vars], is.factor))
niveles <- sapply(factors, function(x) length(levels(ds[[x]])))
(muchos.niveles <- names(which(niveles > 20)))

vars.a.ignorar <- union(vars.a.ignorar, muchos.niveles)

# Constantes
constantes <- names(which(sapply(ds[vars], function(x) all(x == x[1L]))))

var.a.ignorar <- union(vars.a.ignorar, ids, constantes
```


### Faltantes

```{r, eval=FALSE}
# Las que sean puros NAs
ids.nas.count <- sapply(ds[vars], function(x) sum(is.na(x)))
ids.nas <- names(which(ids.nas.count == nrow(ds)))

vars.a.ignorar <- union(ids.nas, vars.a.ignorar)

# Las que tengan muchos NAs (un 70% o más)
ids.many.nas <- names(which(ids.nas.count >= 0.7*nrow(ds)))

vars.a.ignorar <- union(ids.many.nas, vars.a.ignorar)
```

### Variable de salida (`target`) 

Si el problema de minado, es supervisado, removemos las observaciones que tengan `NA` en la variable `target`

```{r, eval=FALSE}
dim(ds)
ds <- ds[!is.na(ds[target]),]
dim(ds)
```

Si el problema es de clasificación, hay que convertir la variable `target` a categórica.

```{r, eval=FALSE}
ds[target] <- as.factor(ds[[target]])
table(ds[target])
```

Mostramos la distribución (esto nos indicará si el problema no está balanceado)

```{r, eval=FALSE}
ggplot(data=ds, aes_string(x=target)) + geom_bar(width=0.3)
```


# Variables correlacionadas

```{r, eval=FALSE}
vars.cor <- cor(ds[which(sapply(ds, is.numeric))], use="complete.obs")
vars.cor[upper.tri(vars.cor, diag=TRUE)] <- NA

vars.cor <- vars.cor                                  %>%
            abs()                                     %>%   
            data.frame()                              %>%
            mutate(var1=row.names(vars.cor))          %>%
            gather(var2, cor, -var1)                  %>%
            na.omit()
            

vars.cor <- vars.cor[order(-abs(vars.cor$cor)), ]

(muy.cor <- filter(vars.cor, cor > 0.95)) # Mostramos las que tengan más del 95% de correlación

# Habría que decidir si se remueven y cuales se remueven (var1 o var2)
vars.a.ignorar <- union(vars.a.ignorar, muy.cor$var2)
```

_NOTA: ¿Qué pasa con las categóricas? ¿Usamos asociación o independencia?_

# Valores faltantes

En esta sección hay que poner la estrategia de manejo de valores faltantes elegida durante la etapa del EDA.

Hay muy pocas ocasiones donde es recomendable dejar que el modelo se encargue de las imputaciones.

Las observaciones a omitir, guárdalas en `observaciones.omitidas`.

# Normalizar niveles

Removemos espacios, puntuaciones, camelCase, etc. en los niveles de los factores supervivientes.

```{r, eval=FALSE}
factors <- which(sapply(ds[vars], is.factor))
for (f in factors) levels(ds[[f]]) <- normalizarNombres(levels(ds[[f]]))
```

```{r, eval=FALSE, echo=TRUE}

# Este paso debería de tener la bandera de echo a FALSE

# Removemos las variables
vars <- setdiff(vars, vars.a.ignorar)

```

# Identificación de Variables

```{r, eval=FALSE}
(vars.input <- setdiff(vars, target))
idxs.input <- sapply(vars.input, function(x) which(x == names(ds)), USE.NAMES=FALSE)

idxs.numericas <- intersect(idxs.input, which(sapply(ds, is.numeric)))
(vars.numericas <- names(ds)[idxs.numericas])

idxs.categoricas <- intersect(idxs.input, which(sapply(ds, is.factor)))
(vars.categoricas <- names(ds)[idxs.categoricas])

# Por conveniencia guardamos el número de observaciones supervivientes
num.observaciones <- nrow(ds)

```

```{r, eval=FALSE, echo=TRUE}

# Este paso debería de tener la bandera de echo a FALSE

# Guardamos todo en la carpeta 
ds.date <- paste0("_", format(Sys.Date(), "%y%m%d"))
ds.rdata <- paste0(dsname, dsdate, ".RData") # Guardamos todo en un RData para poder automatizar el modelado

if (!file.exists("clean")) dir.create("clean") # Creamos la carpeta clean, si no existe

save(ds, ds.name, ds.path, ds.date, target, risk, costo, 
     id, vars.a.ignorar, vars, num.observaciones, 
     vars.input, idxs.input,
     observaciones.omitidas,
     vars.numericas, idxs.numericas,
     vars.categoricas, idxs.categoricas,
     file=paste0("/", "clean", ds.rdata)
     )
```


### Apéndice: Ambiente

```{r, echo=FALSE}
sessionInfo()
```

