---
title: "Proyecto 3: Orquestación"
author: "Andrea Fernández"
date: "30/05/2015"
output:
  pdf_document:
    fig_caption: yes
    includes:
      in_header: mypackages.sty
    keep_tex: yes
    latex_engine: xelatex
    number_sections: yes
    toc: yes
    toc_depth: 3
---

```{r, echo=F, message=F, error=F, warning=F}
# bibliografia
library(knitr)
library(knitcitations)
library(bibtex)
library("RefManageR")

cleanbib()
cite_options(hyperlink=T)
bib <- read.bibtex("bibliografia.bib")
```

# Introducción

# Objetivo

Implementar el flujo:

**GDELT**
- Obtención:
    - Crawler
    - Identificar si hay nueva información
    - Bajar a zip
    - Guardar en disco
    - Descomprimir
- Limpieza:
    - Revisar columnas
    - Quitar columnas no requeridas
    - Estructurar las columnas en un orden apropiado
    - Realizar proceso de normalización de datos (e.g. fechas a UTC)
    - Enviar a un archivo de texto
- Manipulación:
    - Detectar que se escribió un archivo de texto y triggerear la subida al HDFS
    - Realizar un proceso de analítica que actualice la información
    - Tener una base de datos para shiny actualizada

# Herramientas a utilizar

1. Sistema de carpetas / configuración / docker
2. Flume
3. Luigi
4. Pyspark
5. Sqoop
6. Hive/Impala

# Configuración

# Apache Flume

## ¿Qué es?
## ¿Para qué se utiliza?
## Ventajas y desventajas
## Implementación

```
esto es codigo
```

# pyspark

## ¿Qué es?
## ¿Para qué se utiliza?
## Ventajas y desventajas
## Implementación


# Orquestación vía Luigi

`r citep(bib["karau2015learning"], before="Vease el ejemplo de ", after=", p. 345")`
`r citet(bib["karau2015learning"], before="Vease el ejemplo de ", after=", p. 345")`

## ¿Qué es?
## ¿Para qué se utiliza?
## Ventajas y desventajas
## Implementación

# Hive

## ¿Qué es?
## ¿Para qué se utiliza?
## Ventajas y desventajas
## Implementación

# Conclusiones

# Bibliografía

```{r, echo=F, message=F, error=F, warning=F, results='asis'}
bibliography()
```

